【裁判字號】    96,訴,4234
【裁判日期】    971231
【裁判案由】    損害賠償
【裁判全文】
臺灣臺北地方法院民事判決              96年度訴字第4234號
原      告  銳利科技股份有限公司
法定代理人  甲○○
訴訟代理人  徐秀蘭律師
被      告  震天航空貨運承攬股份有限公司
法定代理人  丁○○
被      告  雅利士運通股份有限公司
法定代理人  乙○○
共      同
訴訟代理人  李念國律師
複  代理人  許智婷律師
被      告  弘憶國際股份有限公司
法定代理人  丙○○
訴訟代理人  蔡調彰律師
上列當事人間請求損害賠償事件，本院於民國97年12月22日言詞
辯論終結，判決如下：
    主      文
被告震天航空貨運承攬股份有限公司應給付原告新臺幣壹佰陸拾
貳萬零捌佰柒拾捌元及自民國九十六年六月十四日起至清償日止
按週年利率百分之五計算之利息。
原告其餘之訴駁回。
訴訟費用由被告震天航空貨運承攬股份有限公司負擔百分之九十
六，餘由原告負擔。
本判決於原告以新臺幣伍拾肆萬零貳佰玖拾元供擔保後，得假
執行。但被告震天航空貨運承攬股份有限公司如以新臺幣壹佰陸
拾貳萬零捌佰柒拾捌元為原告預供擔保，得免為假執行。
原告其餘假執行之聲請駁回。
    事實及理由
壹、程序方面：
一、按涉外民事訴訟事件，管轄法院須以原告起訴主張之事實為
    基礎，先依法庭地法或其他相關國家之法律為「國際私法上
    之定性」，以確定原告起訴事實究屬何種法律類型，再依涉
    外民事法律適用法定其準據法（最高法院92年臺再字第22號
    判決意旨參照）。又法律行為發生債之關係者，其成立要件
    及效力，依當事人意思定其應適用之法律；當事人意思不明
    時，同國籍者依其本國法，國籍不同者依行為地法，行為地
    不同者以發要約通知地為行為地，如相對人於承諾時不知其
    發要約通知地者，以要約人之住所地視為行為地，涉外民事
    法律適用法第6 條第1 項、第2 項亦分別定有明文。查本件
    原告主張其向被告弘憶國際股份有限公司（下稱弘憶公司）
    訂購電子IC零件（下稱系爭貨物），委託被告震天航空貨運
    承攬股份有限公司（下稱震天公司）從香港代為運送系爭貨
    物共三箱至原告指定地點即位於新竹之矽強電子有限公司（
    下稱矽強公司），並由震天公司之關係企業即被告雅利士運
    通有限公司（下稱雅利士公司）處理報關作業等情，有原告
    提出之訂購單、進口報單、報價單等件影本在卷可稽，是本
    件係一涉外民事事件甚明，兩造對於系爭運送契約準據法適
    用雖未言明，惟兩造均係依我國公司法所設立之公司，則有
    關系爭承攬運送契約之成立要件及效力，依前揭涉外民事法
    律適用法之規定，自應以中華民國法為準據法。
二、次按訴狀送達後，原告不得將原訴變更或追加他訴，但請求
    之基礎事實同一、擴張或減縮應受判決事項之聲明及不甚礙
    被告之防禦及訴訟之終結者，均不在此限，民事訴訟法第25
    5 條第1 項第2 、3 、7 款分別定有明文。所謂請求之基礎
    事實同一，係指變更或追加之訴與原訴之主要爭點有其共同
    性，各請求利益之主張在社會生活上可認為同一或關連，而
    就原請求之訴訟及證據資料，於審理繼續進行在相當程度範
    圍內具有同一性或一體性，得期待於後請求之審理予以利用
    ，俾先後兩請求在同一程序得加以解決，避免重複審理，進
    而為統一解決紛爭，且無害於他造當事人程序權保障，俾符
    訴訟經濟。又訴之預備合併，有客觀預備合併與主觀預備合
    併之分，主觀預備合併並有原告多數（共同原告對於同一被
    告為預備之合併）與被告多數（同一原告對於共同被告為預
    備之合併）之類型，其在學說及實務上，固因具體個案之不
    同，各按其性質而持肯定說與否定說互見。其中，被告有二
    人以上，於同一訴訟程序被訴，原告慮其於先位被告之訴為
    無理由時，始請求對備位被告之訴為裁判，此即為複數被告
    之主觀預備訴之合併。此種主觀預備訴之合併，縱其先、備
    位之訴之訴訟標的容或不同，然二者在訴訟上所據之基礎事
    實如屬同一，攻擊防禦方法即得相互為用，而不致遲滯訴訟
    程序之進行。苟於備位訴訟之當事人未拒卻而應訴之情形下
    ，既符民事訴訟法所採辯論主義之立法精神，並可避免裁判
    兩歧，兼收訴訟經濟之效，自為法之所許，此有最高法院94
    年度臺抗字第980 號裁定足資參照。
三、查原告起訴時係依運送契約及債務不履行之法律關係，原聲
    明請求：1.震天公司應給付新臺幣（下同）1,619,757 元及
    自起訴狀繕本送達翌日起至清償日止，按年息5%計算之利息
    。2.弘憶公司應給付1,689,930 元及自起訴狀繕本送達翌日
    起至清償日止，按年息5%計算之利息。3.第一項至第二項聲
    明，任一被告為全部或一部之給付者，他被告就其給付之範
    圍內，免給付之義務。4.願供擔保請准宣告假執行。嗣於96
    年8 月27日民事準備狀中擴張對震天公司請求金額，並變更
    此部分聲明為：震天公司應給付1,620,878 元及法定遲延利
    息。復於96年11月7 日當庭追加雅利士公司為主觀預備合併
    ，請求被告雅利士公司應給付1,620,878 元及自起訴狀繕本
    達翌日起至清償日止，按年息5%計算利息，並應與弘憶公司
    負不真正連帶責任，並變更如下聲明之主張。經核原告以主
    觀預備合併方式為訴之追加前後，所執之基礎事實，仍係以
    系爭貨物運送契約為據，本院前已經進行過之訴訟資料與證
    據資料，仍有繼續使用之可能性及價值，為求訴訟之經濟、
    防止裁判矛盾、發見真實、擴大解決紛爭、避免訴訟延滯，
    及基於程序法上之紛爭一次解決，並從訴訟為集團之現象等
    原則，暨主觀預備合併本質上乃法院就原告先、備位之訴定
    其審判順序及基於辯論主義之精神以觀，先備位之訴所提攻
    擊防禦方法即得相互為用，而不致遲滯訴訟程序之進行，此
    種情形下，既符民事訴訟法所採辯論主義之立法精神，並可
    避免裁判兩歧，兼收訴訟經濟之效，應許原告以主觀預備合
    併方式為訴之追加。
貳、實體方面：
一、原告主張：伊於民國95年5月3日向弘憶公司訂購系爭電子IC
    零件價值美金50,570元，因弘憶公司表示系爭貨物在香港，
    伊於95年5 月4 日委託震天公司從香港代為運送系爭3 箱貨
    物，震天公司於95年5 月5 日下午將貨物運送至指定地點即
    新竹縣竹東市○○路○段468 號矽強公司後，經收貨人檢查
    發現其中2 箱外箱破損，箱內貨物皆為整齊疊放全新塑膠袋
    非電子IC零件，原告乃於95年5 月5 日下午5 時向新竹縣竹
    東分局備案。因系爭貨物為塑膠袋而非電子零件，顯見弘憶
    公司於香港出貨時，係以塑膠袋裝箱後交由震天公司運送，
    則弘憶公司應依民法第226 條第1 項債務不履行之規定，賠
    償伊貨物損失1,600,699 元、報關費630 元、倉租205 元、
    卡車費840 元、理貨工資315 元、空運費及分單手續費5,31
    6 元、EDI 鍵輸費210 元、關稅81,715元，以上共計1,689,
    930 元。震天公司受伊委託至香港領取貨並運送至指定地點
    ，卻發生貨物滅失之情形，自應依民法第226 條、第634 條
    、第661 條規定負債務不履行責任，又系爭貨物報關作業由
    震天公司關係企業雅利士公司處理，報關單上亦清楚載明系
    爭貨物性質及價值，足證震天公司運送前已明確知悉，且以
    COMMERCIAL INVOICE和PACKING LIST領貨、運貨、取貨，震
    天公司不得主張單位責任限制，據報關單記載系爭貨物於95
    年5 月5 日價格為1,620,878 元，則震天公司應賠償前揭金
    額。若鈞院認伊與震天公司間並無運送契約存在，則運送契
    約存在於伊與雅利士公司之間，雅利士公司自應賠償前揭金
    額，爰提起本件訴訟。並為先位聲明：1.震天公司應給付1,
    620,878 元及自起訴狀繕本送達翌日起至清償日止，按年息
    5%計算利息。2.弘憶公司應給付1,689,930 元及自起訴狀繕
    本送達翌日起至清償日止，按年息5%計算利息。3.上列一被
    告給付者，另一被告免其給付責任。4.願供擔保請准宣告假
    執行。備位聲明：1.雅利士公司應給付1,620,878 元及自起
    訴狀繕本送達翌日起至清償日止，按年息5%計算利息。2.弘
    憶公司應給付1,689,930 元及自起訴狀繕本送達翌日起至清
    償日止，按年息5%計算利息。3.上列一被告給付者，另一被
    告免其給付責任。4.願供擔保請准宣告假執行。
二、被告則以下列等語資為抗辯，並均聲明：1.原告之訴及假執
    行之聲請均駁回。2.如受不利之判決，願供擔保請准宣告假
    執行。
(一)、弘憶公司辯稱：本件交易買賣條件為倉庫交貨（EX Works）
    ，即伊在倉庫交貨後即不負責運送責任，原告委由震天公司
    派遣訴外人香港成田運通有限公司（下稱香港成田公司），
    持交付COMMERCIAL INVOICE及PACKLING LIST 前往香港取貨
    ，並由香港成田公司在COMMERCIAL INVOICE確認簽收及交付
    收貨單，據以運送、報關、進倉、領貨，依伊香港方面進出
    倉資料足證確實已依約交貨，並無誤失，伊既已將系爭貨物
    給付原告，即無債務不履行情事，原告以運送過程發生包裝
    外箱破損情事，認為伊以塑膠袋交付貨物，應負債務不履行
    損害賠償，即無理由，且原告請求金額超過買賣價額，並將
    被告等依不同之法律關係，認有不真正連帶而為請求，與法
    不符。
(二)、震天公司辯稱：伊與原告並無任何契約，依原告提出空運提
    單、收據及統一發票所示，香港內陸運送契約存在於香港弘
    憶公司與香港成田公司間，而臺灣內陸運送契約則係締結於
    原告與雅利士公司間，故原告向伊請求損害賠償並無理由，
    縱認伊有參與系爭貨物航空階段運送安排而為承攬運送人，
    亦非原告主張之運送人，則伊已盡承攬運送人之法定責任，
    並未怠於善良管理人之注意義務，依民法第661 條但書規定
    不負賠償責任，退萬步言，如認伊與原告間成立運送契約，
    伊已依香港弘憶公司指示運送貨物交付原告，系爭貨物乃細
    小IC晶片，伊無檢查及辨別箱內裝載物品之可能，故無債務
    不履行責任，且依民用航空法第93條之1 主張責任限制，若
    認系爭貨物之損害發生在臺灣內陸運送階段，伊亦得依公路
    法第64條第2 項之規定，主張每件3000元運送人責任限制。
(三)、雅利士公司辯稱：伊於95年5月3日受託向香港弘憶公司取貨
    ，並於95年5 月5 日將系爭貨物運至臺灣新竹矽強公司，運
    送關係於斯時終了，如系爭貨物發生毀損，原告應於96年5
    月5 日前起訴向伊請求，惟原告遲於96年11月21日始具狀追
    加伊為被告，依民法第623 條規定，原告損害賠償請求權已
    罹於時效而消滅。
三、兩造不爭執之事實：
(一)、原告於95年5 月3 日向弘憶公司訂購20,230份電子零件，總
    價值美金50,570元。
(二)、系爭貨物於95年5 月5 日下午運送至原告指定地點即新竹矽
    強公司，收貨人收到貨物當時尚未開封，但外箱破損而露出
    整疊塑膠袋，嗣經原告業務協理廖柏璋拍照存證報警處理。
四、兩造主要之爭點及法院之判斷：
(一)、弘憶公司是否未依買賣契約債之本旨為給付？
(二)、原告與震天公司、雅利士公司間法律關係為何？即系爭運送
    契約之運送人為何者？
(三)、原告是否可對震天公司主張其應負民法第226 條債務不履行
    之責任？
(四)、震天公司或雅利士運通公司是否須依民法第661 條負損害賠
    償責任？
(五)、震天公司依民法第661條但書規定主張免責，有無理由？
(六)、震天公司可否主張民用航空法第93條之1 第4 項或公路法第
    64條第2項規定主張單位責任限制？
(七)、原告得請求之損害賠償額為何？
    茲分別審酌如下：
(一)、弘憶公司是否未依買賣契約債之本旨為給付？
１、按當事人主張有利於己之事實者，就其事實有舉證之責任。
    民事訴訟法第277 條定有明文。又民事訴訟如係由原告主張
    權利者，應先由原告負舉證之責，若原告先不能舉證，以證
    實自己主張之事實為真實，則被告就其抗辯事實即令不能舉
    證，或其所舉證據尚有疵累，亦應駁回原告之請求。故債權
    人主張債務人債務不履行，須證明債之關係存在，債權人因
    債務人不履行債務（給付不能、給付遲延或不完全給付）而
    受損害，始得請求債務人負債務不履行責任；依上開說明，
    即應由原告就其所辯弘憶公司有債務不履行之事實負舉證之
    責。
２、經查：原告曾於95年5 月3 日向弘憶公司訂購系爭電子IC零
    件貨物價值美金50,570元，有訂購單及匯款單在卷為憑（見
    本院卷第9-11頁），且為雙方到庭所不爭執，又依弘憶公司
    所提出系爭貨物COMMERCIAL INVOICE（商業發摽）、香港成
    田公司簽收單、出口報單、弘憶國際香港公司倉庫出貨記錄
    、出貨單、提單等件影本內容（見本院卷第149-150 、154-
    157 頁），系爭貨物COMMERCIAL INVOICE確已記載貨物品名
    為TW9992，核與原告提出訂購單之品名為TW9992相符，再依
    前揭出口報單亦係記載TW9992，足認香港弘憶公司確已為原
    告在香港出貨並交付運送，且所交付運送者係品名規格TW99
    92電子零件，原告雖提出系爭貨物送達後照片及其上載明紙
    箱內含塑膠袋之證物清單（見本院卷第20、31頁），欲證明
    弘憶公司交付運送紙箱內所裝載並非電子零件而是塑膠袋，
    顯有未依債之本旨為交付情形，惟據原告提出新竹縣警察局
    竹東分局受理刑事案件報案三聯單，為其向司法警察機關所
    為報案記錄，其上載明報案類別為竊盜，復依原告提出永儲
    股份有限公司（下稱永儲公司）航空貨物集散站進口貨物放
    行異常情形報告表及包裝系爭貨物之紙箱相片在卷可參（見
    本院卷第12-32 頁），由照片可以看出紙箱有遭破壞之情形
    ，且在進口倉庫放行時即發現貨箱包裝有壓迫壓扁異常狀況
    ，上揭外箱破損情形顯與一般交付貨物常情有違，原告於起
    訴狀第2 頁上方也表示：「顯見系爭貨物於送抵海關之前已
    遭掉包」等語（見本院卷第5 頁），此外並無其他證明可佐
    ，自難憑以認定弘憶公司交付塑膠袋該等物品給原告而有債
    務不履行之情形，再依民法第373 條規定，弘憶公司依原告
    指示，將貨物交由原告所指定香港成田公司運送，是系爭貨
    物自交付後之危險負擔應為原告，原告不能因嗣後系爭貨品
    於運送中有遭調包情形，即指弘憶公司未履行契約責任。綜
    上，原告主張弘憶公司未依債之本旨履行系爭電子零件買賣
    契約云云，並未提出相當之證據以實其說，故其主張弘憶公
    司依民法第226 條第1 項債務不履行之規定，賠償損失1,68
    9,930元云云，即無足取。
(二)、原告與震天公司、雅利士公司間法律關係為何？
１、按稱運送人者，謂以運送物品或旅客為營業而受運費之人。
    稱承攬運送人者，謂以自己之名義，為他人之計算，使運送
    人運送物品而受報酬為營業之人。民法第622 條、第660 條
    第1 項分別定有明文，是其間之區別在於運送人係自行為運
    送行為之人，承攬運送人則係使運送人為運送行為之人。
２、經查：
(1)、由震天公司提出卷附之NHK303444 號空運提單券記載（見本
    院卷第61頁），其中運送貨物之品名為TW9992，與原告提出
    訂購單品名為TW9992相符，另由空運提單簽發人為「NARITA
    EXPRESS （HK）LTD 」及「KA488 」之記載，足證系爭貨物
    之並非由震天公司所運送，而係由香港成田通運公司，委由
    訴外人港龍航空股份有限公司（下稱港龍航空）為實際運送
    （按KA為港龍航空班機之國際編號），另震天公司依其名稱
    為航空貨運承攬業者，其主要營業項目為「航空貨運承攬業
    、報關業」，並不包括自為運送在內，有卷附該公司基本資
    料查詢表可稽，亦足證震天公司應僅立於承攬運送人之地位
    ，與原告成立承攬運送契約，並由香港成田公司交由港龍航
    空為實際運送。從而震天應與原告間成立承攬運送契約之事
    實，應堪認定。原告復未能舉證震天公司曾對系爭貨物開立
    載貨證券，亦無從證明震天公司有民法第664 條擬制介入運
    送之情形，無從命震天公司就系爭貨物部分負運送人責任甚
    明，則原告以民法第634 條有關運送人之規定，請求震天公
    司負損害賠償責任，自無理由。
(2)、復依卷雅利士公司之有限公司變更登記表，其主要營業項目
    為「報關業、海運貨運承攬業、航空貨運承攬業、國際貿易
    業」，亦不包括自為運送在內（見本院卷第120 頁），復觀
    諸卷附雅利士公司所開立收據，關於摘要為空運運費部分載
    明：「本件係代收國外同業收取進口貨物運費，非屬營業稅
    課徵範圍無需開立統一發票……」等語（見本院卷第62頁）
    ，以及其他電子計算機統一發票內容有貨物進倉費、手續費
    、報關費、卡車費、理貨工資及EDI 鍵輸費，但並無空運運
    費等情（見本院卷第62-63 頁），且依原告於96年8 月27日
    提出到院之民事準備狀中亦自承：其係委任雅利士公司處理
    進口貨物之報關事宜等語（見本院卷第71頁），由上觀之，
    雅利士公司係基於震天公司之指示處理系爭貨物報關事宜，
    並前往永儲公司航空貨物集散站提領貨物安排陸運運送至矽
    強公司，是雅利士公司應為震天公司履行輔助人之事實，亦
    堪認定。同上，原告以民法第634 條有關運送人之規定，請
    求雅利士運通公司負損害賠償責任，亦無理由。
(三)、原告是否可對震天公司主張其應負債務不履行之責任？
    就承攬運送關係，民法第661 條係規定：「承攬運送人，對
    於託運物品之喪失、毀損或遲到，應負責任。但能證明其於
    物品之接收保管、運送人之選定、在目的地之交付，及其他
    與承攬運送有關之事項，未怠於注意者，不在此限。」此與
    民法第226 條規定，無論就適用範圍、適用效果、免責事由
    等均不相同，若再參酌民法第666 條所定短期消滅時效，可
    知前述承攬運送規定，兼有保護、調整承攬運送契約下兩造
    權利之目的，並有儘早確定兩造私法狀態之效果，而與民法
    第226 規定不同，是以前述民法第661 條之規定，應係民法
    第226 條之特別規定，換言之，於民法第661 條適用之範圍
    內，即不應再以民法第226 條為請求權基礎，從而原告主張
    震天公司應依民法第226 條負損害賠償之責，亦屬無據。
(四)、震天公司或雅利士公司是否須依民法第661 條負損害賠償責
    任？
１、按承攬運送人，對於託運物品之喪失、毀損或遲到，應負責
    任。但能證明其於物品之接收保管、運送人之選定、在目的
    地之交付，及其他與承攬運送有關之事項，未怠於注意者，
    不在此限，民法第661 條定有明文。準此，承攬運送人就託
    運物品之喪失、毀損或遲到，原則上應負賠償責任，僅在能
    證明其於物品之接收保管、運送人之選定、在目的地之交付
    ，及其他與承攬運送有關之事項，未怠於注意之情形下，例
    外得主張免責。又承攬運送為有償契約，承攬運送人應以善
    良管理人之注意使他人為運送。不僅就物品之接收保管、運
    送人之選定、在目的地之交付，即就其他與運送有關之事項
    ，如適當的選擇運送之時期，對於運送人為適當之指示等，
    均應以善良管理人之注意為之，此有最高法院77年度臺上字
    第101號判決參照。
２、經查：原告就系爭貨物與震天公司約定以「戶對戶」（door
    to door） 方式運送，是震天公司除應將受託貨物自香港運
    抵臺灣外，並應負責該批貨物之報關，且應依原告之指示將
    貨物送交受貨人矽強公司，又系爭貨物在香港由香港成田公
    司至香港弘憶公司取貨後，交由港龍航空以空運方式運抵臺
    灣，再由震天公司履行輔助人雅利士公司指派人員自永儲股
    份有限公司航空貨物集散站運送至矽強公司，即經收貨人檢
    查發現其中2 箱外箱破損，箱內貨物皆為整齊疊放全新塑膠
    袋非電子IC零件等情，業據原告提出前揭新竹縣警察局竹東
    分局受理刑事案件報案三聯單、永儲公司航空貨物集散站進
    口貨物放行異常情形報告表及包裝系爭貨物之紙箱相片在卷
    可參，綜上各情，系爭貨物遭置換而喪失之時點，推測應於
    香港成田公司將系爭貨物交由港龍航空運送，至95年5 月5
    日矽強公司受領系爭貨物之間，此段期間均屬震天承攬運送
    階段，依前揭說明，震天公司應依民法第661 條本文之規定
    ，負損害賠償責任。
(五)、震天公司依民法第661條但書規定主張免責，有無理由？
    依前述民事訴訟法第277 條本文規定，當事人主張有利於己
    之事實者，就其事實有舉證之責任。震天公司抗辯伊選任港
    龍航空為系爭貨物運送人，伊依上開但書規定應可主張免責
    云云。經查：震天公司雖選擇經驗豐富、信用可靠港龍航空
    擔任運送人，就運送人之選定應已善盡注意義務，但指示運
    送人為妥善運送並將託運物於目的地交付受貨人，亦屬承攬
    運送人應注意之事項，系爭貨物遭置換而喪失之時點，應於
    震天公司承攬運送階段之管領期間內，已如上述，其是否有
    指示香港成田公司應監督其所屬送貨人員，於送貨途中不得
    任令貨物離開其管領範圍而遭人置換，未見其舉證以實其說
    ，是震天公司顯未盡其善良管理人之注意義務，其空言抗辯
    就運送人之選定及其他與承攬運送有關之事項，並未怠於注
    意云云，尚不足取。是依民法第661 條前段規定，其就系爭
    貨物之喪失，應負賠償責任。
(六)、震天公司可否主張民用航空法第93條之1 第4 項或公路法第
    64條第2項規定主張單位責任限制？
１、按民用航空法第93條之1 第1 項前段規定，航空器使用人或
    運送人，就其託運貨物或登記行李之毀損或滅失所負之賠償
    責任，每公斤不得超過新臺幣一千元。但託運人託運貨物或
    行李之性質、價值，於託運前已向運送人聲明並載明於貨物
    運送單或客票者，不在此限；同條第4 項規定，前3 項規定
    ，於航空貨運承攬業、航空站地勤業或航空貨物集散站經營
    業為賠償被請求人時，準用之。又公路法第64條第1 、2 項
    規定，汽車或電車運輸業遇有行車事故，致人、客傷害、死
    亡或財、物損毀、喪失時，應負損害賠償責任。但經證明其
    事故發生係因不可抗力或因託運人或受貨人之過失所致者，
    不負損害賠償責任。前項貨物損毀、滅失之損害賠償，除貨
    物之性質、價值於裝載前經託運人聲明，並註明於運送契約
    外，其賠償金額，以每件不超過新臺幣三千元為限。
２、經查：據證人即原任原告公司業務助理之戊○○於97年1 月
    16日到庭證稱：「當時五月三日公司付款向弘憶買貨，弘憶
    告知我們貨在香港，要我們自己去香港提貨，因公司急著要
    貨，公司要求我五月四日班機回臺灣、五月五日收貨，故我
    向平常配合的公司即被告震天航空貨運承攬股份有限公司業
    務一位耿姓業務聯絡，請他幫忙安排香港取貨之事並辦理當
    地的出口，將貨運回臺灣，耿先生後來就提供其香港經紀商
    的名字及電話，另臺灣部分他要求我與另一位黃小姐聯絡，
    之後我就和黃小姐聯絡，告知其貨的Invoice 及Packing
    List、弘憶香港提供的地址及聯絡人，要求黃小姐在五月四
    日前去提貨，共有三箱貨物，五月四日早上我和臺灣弘憶公
    司確認過後，通知震天十一時可去提貨，下午時我再和黃小
    姐確認是否貨已提領，並安排班機，五月五日再和震天黃小
    姐聯絡，確認貨是否已報關，請他們報關完後將貨物送到我
    們的指定地點。」等語（見本院卷第160-161 頁），足見當
    時原告確有提出系爭貨物商業發票（Commercial Invoice）
    及裝箱清單（Packing List）（見本院卷第78-79 頁）用已
    證明貨物價值以利報關，復觀諸弘憶公司開立系爭貨物商業
    發票之內容，其上載明貨物品名（Description）TW9992 、
    數量（Quantity）20,230、單價（Unit Price）US＄2.500
    及總價（Total Amount）US＄50,575.00 等情，再由震天公
    司提出前揭NHK303444 號空運提單券之處理資料欄位中亦記
    載：除3 個紙箱外，有隨貨附上商業發票及裝箱清單等語（
    原文為TOTAL ：THREE （3）CARTON （S）ONLY ；INVOICE
    & PACKING LIST ATTACHED） 內容觀之，原告主張震天公司
    於託運前即知悉系爭貨物之價值、性質，應屬可採。而依民
    用航空法第93條之1 第4 項或公路法第64條第2 項等規定之
    立法理由，係為使貨運承攬業對於其運送貨物賠償責任有明
    確規範，並避免託運人不依託運貨物之實際性質與價值申報
    ，造成相關業者無法確知賠償風險。本件原告進口系爭貨物
    ，並將報關及運送業務委由震天公司及其履行輔助人雅利士
    公司辦理，且系爭貨物為電子零件，有一定市場價值，此有
    原告提出之進口報單可按（見本卷第33頁），無因託運人不
    依託運貨物之實際性質與價值申報，造成相關業者無法確知
    賠償風險之情形。震天公司辯稱依民用航空法第93條之1第4
    項或公路法第64條第2 項規定主張適用單位責任限制，應認
    為無理由。
(七)、原告得請求之損害賠償額為何？
１、再按運送物有喪失、毀損或遲到者，其損害賠償額，應依其
    應交付時目的地之價值計算之，民法第665 條準用第638 條
    定有明文。而所謂應交付時目的地之價值，係指到達目的地
    貨物完好之市價而言，一般包括成本、保險、運費、關稅、
    管理費用及合理利潤在內，是若無暴漲暴跌之特殊情形，進
    口貨物之進口價格，原則上較諸目的地相同貨物之市場價格
    為低，乃為常態，此有最高法院96年度臺上字第1653號、93
    年度臺上字第1430號及93年度臺上字第1816號判決參照。
２、經查：系爭貨物總價為美金50,575元，業據原告提出弘憶公
    司開立商業發票為證，且有中國國際商業銀行之匯款單在卷
    為憑，復經徵諸系爭貨物係於95年5 月4 日自香港進口，旋
    即於翌（5） 日運交受貨人矽強公司，運送時程僅短短1 日
    ，震天公司既不能提出反證證明系爭貨物之價格，在此1 日
    期間內有何明顯波動之情形，則以該進口成本加計保險、運
    費、關稅、管理費用及合理利潤後，系爭貨物交付時之目的
    地價值自當高於美金美金50,575元，是原告先位之訴主張震
    天公司應就系爭貨物之喪失，依95年5 月5 日進口報單上起
    岸價格（CIF Value） ，即以離岸價格（FOB Value） 美金
    50,575加上運費、保險費及其它可能有的應加或應減費用後
    即美金50,605元作為計算標準，並依當日進口報單上之外幣
    匯率32.03 折算為新臺幣後負損害賠償責任，應屬可取。準
    此，震天公司就系爭貨物之喪失，應對原告賠償1,620,878
    元（計算式：50,605元×32.03 ＝1,620,878 元，元以下四
    捨五入）。
五、末按給付無定期限者，債務人於債權人得請求給付時，經其
    催告而未為給付，自受催告時起，負遲延責任，其經債權人
    起訴而送達訴狀，與催告有同一之效力。又應付利息之債務
    ，其利率未經約定，亦無法律可據者，週年利率為百分之五
    ，民法第229 條第2 項、第203 條分別定有明文。震天公司
    件應負賠償責任，業如前述，則原告依前開規定，請求應於
    民事起訴狀繕本送達震天公司之翌日即96年6 月14日至清償
    日止，按法定遲延年息5%計算之利息，為有理由。
六、綜上所述，本件原告主張依其與震天公司訂立承攬運送契約
    ，請求震天公司給付1,620,878 元及自96年6 月14日起至清
    償日止按年息5%計算之利息，為有理由，應予准許。至於逾
    此數額之先位請求及備位請求部分，均無理由，應予駁回。
七、假執行之宣告：兩造均陳明願供擔保，聲請宣告假執行及免
    為假執行；原告勝訴部分，核無不合，爰分別酌定相當之擔
    保金額准許之。至原告敗訴部分，其假執行之聲請，因訴之
    駁回即失所附麗，併予駁回。
八、本件事證已臻明確，兩造其餘主張、陳述及所提證據，核與
    本院前揭判斷不生影 響，爰不贅論，併此敘明。
九、訴訟費用負擔之依據：民事訴訟法第79條。
中    華    民    國    97    年    12    月    31    日
                  民事第四庭    法  官  鄧德倩
以上正本係照原本作成
如對本判決上訴，須於判決送達後20日內向本院提出上訴狀
中    華    民    國    97    年    12    月    31    日
                                書記官  林孔華


司法院資訊處製作；財團法人民間司法改革基金會備份。
